臺灣高等法院刑事判決
108年度上訴字第3900號
上  訴  人  
即  被  告  徐偉桓  



上列上訴人因違反毒品危害防制條例案件，不服臺灣新北地方法
院108年度審訴字第1130號，中華民國108年8月28日第一審判決
（起訴案號：臺灣新北地方檢察署108年度毒偵字第1054號），
提起上訴，本院判決如下：
    主  文
上訴駁回。
    事  實
一、甲○○明知海洛因、甲基安非他命分別係毒品危害防制條例第
    2條第2項第1款、第2款規定之第一、二級毒品，不得施用、
    持有，竟基於施用第一級毒品及第二級毒品之犯意，於民國
    108年1月28日21時30分許，在新北市○○區○○路0段00巷000弄
    00號住處內，以將第一級毒品海洛因、第二級毒品甲基安非
    他命混合置入針筒內，再以不明液體稀釋後注射身體之方式
    ，同時施用第一、二級毒品海洛因、甲基安非他命1次。嗣
    於108年1月28日23時40分許，騎乘機車途經新北市板橋區廣
    權路與五權街交岔路口，因違規紅燈左轉為警在五權街7號
    前攔查，甲○○即在有偵查犯罪職權之機關或公務員知悉其施
    用毒品前，自行交付海洛因3包（含包裝袋3只、驗餘淨重合
    計0.0195公克）、注射針筒1支、摻食器2支、分裝袋8個予
    警方查扣，並坦承有施用第一級毒品海洛因及第二級毒品甲
    基安非他命，因而接受裁判，並經警採集其尿液送驗，結果
    呈嗎啡及甲基安非他命陽性反應，始查悉上情。
二、案經新北市政府警察局板橋分局報請臺灣新北地方檢察署檢
    察官偵查起訴。     
    理  由
壹、證據能力部分：
一、按被告以外之人於審判外之言詞或書面陳述，除法律有規定
    者外，不得作為證據，刑事訴訟法第159條第1項定有明文。
    又被告以外之人於審判外之陳述，雖不符刑事訴訟法第159
    條之1至第159條之4之規定，而經當事人於審判程序同意作
    為證據，法院審酌該言詞陳述或書面陳述作成時之情況，認
    為適當者，亦得為證據；當事人、代理人或辯護人於法院調
    查證據時，知有同法第159條第1項不得為證據之情形，而未
    於言詞辯論終結前聲明異議者，視為有前項之同意，刑事訴
    訟法第159條之5亦有明文。查本件檢察官、上訴人即被告甲
    ○○（下稱被告）於本院言詞辯論終結前，均未就本院所認定
    犯罪事實而經調查採用之證據之證據能力予以爭執（見本院
    卷第108至110頁、第126頁），本院復審酌各該證據作成時
    之情況，尚無違法及證明力明顯過低之瑕疵，認以之作為證
    據應屬適當，揆諸上開規定，本件經調查之證據，均有證據
    能力。
二、至於本院所引之非供述證據部分，並無證據證明係公務員違
    法取得，亦無依法應排除其證據能力之情形，應有證據能力
    。 
貳、實體方面：
一、認定犯罪事實所憑之證據及理由：
  ㈠上開犯罪事實，業據被告於警詢、偵查、原審及本院準備程
    序時坦承不諱（見臺灣新北地方檢察署108年度毒偵字第105
    4號卷【下稱毒偵卷】第5至7頁、第41至42頁；臺灣新北地
    方法院108年度審訴字第1130號卷【下稱原審卷】第76頁、
    第83頁；本院卷第108頁），並有自願受搜索同意書（見毒
    偵卷第10頁）、新北市政府警察局板橋分局搜索扣押筆錄及
    扣押物品目錄表（見毒偵卷第11至15頁）、扣案物照片7張
    （見毒偵卷第26頁反面至第28頁）在卷可憑。又被告於108
    年1月29日為警所採集之尿液，經送台灣檢驗科技股份有限
    公司以酵素免疫分析法（EIA）初步檢驗，再以氣相層析質
    譜儀（GC/MS）確認檢驗，結果呈嗎啡及甲基安非他命陽性
    反應，有勘查同意書（見毒偵卷第18頁）、新北市政府警察
    局受採集尿液檢體人姓名及檢體編號對照表（檢體編號：A0
    000000；見毒偵卷第19頁）、台灣檢驗科技股份有限公司濫
    用藥物實驗室-臺北於108年2月18日出具之濫用藥物檢驗報
    告（檢體編號：A0000000；見毒偵卷第45頁）在卷可稽。此
    外，復有白色粉末3包、注射針筒1支、摻食器2支、分裝袋8
    個扣案可佐。又上開扣白色粉末3包（含3個塑膠袋及3張標
    籤），經送臺北榮民總醫院鑑驗結果，檢出海洛因成分，毛
    重0.7034公克、淨重0.0210公克、取樣量0.0015公克、驗餘
    量0.0195公克，亦有臺北榮民總醫院108年3月20日北榮毒鑑
    字第C0000000號毒品成分鑑定書在卷可參（見毒偵卷第48頁
    ）。綜上，足認被告上開任意性自白與事實相符，堪以採信
    。
  ㈡按毒品危害防制條例於92年7月9日修正公布，自93年1月9日
    施行，其中第20條、第23條將施用毒品之刑事處遇程序區分
    為「初犯」、「5年內再犯」、「5年後再犯」。依其立法理
    由之說明：「初犯」，經觀察、勒戒或強制戒治，應為不起
    訴處分或不付審理之裁定；經觀察、勒戒或強制戒治執行完
    畢釋放後，「5年內再犯」者，因其再犯率甚高，原實施之
    觀察、勒戒及強制戒治既已無法收其實效，爰依法追訴或裁
    定交付審理。至於經觀察、勒戒或強制戒治執行完畢釋放，
    「5年後再犯」者，前所實施之觀察、勒戒或強制戒治已足
    以遮斷其施用毒品之毒癮，為期自新及協助其斷除毒癮，仍
    用「初犯」規定，先經觀察、勒戒或強制戒治之程序。從而
    ，依修正後之規定，祇於「初犯」及「5年後再犯」2種情形
    ，有其追訴條件之限制，即須於初犯經觀察、勒戒或強制戒
    治釋放後，5年內均無施用毒品之行為，始能認其前所實施
    之觀察、勒戒或強制戒治已足遮斷毒癮，而得於5年後再犯
    時，再予適用初犯之規定，重行觀察、勒戒等程序。倘5年
    內已經再犯，經依法再為保安處分或追訴處罰，縱其第3次
    （或第3次以上）施用毒品之時間，在初犯之保安處分執行
    完畢釋放5年以後，即與「5年後再犯」之情形有別，且因已
    於「5年內再犯」，顯見其再犯率甚高，原實施觀察、勒戒
    或強制戒治，已無法收其實效，自無再經觀察、勒戒及強制
    戒治之必要，應由檢察官逕行起訴，始符新法修正之本旨（
    最高法院95年第7次刑事庭會議決議、97年度台非字第540號
    判決意旨參照）。查本案被告前於93年間因施用毒品案件，
    經臺灣板橋地方法院（現更名為臺灣新北地方院，下稱原審
    法院）少年法庭以93年度少調字第123號裁定送觀察、勒戒
    後，因無繼續施用毒品之傾向，於93年6月18日釋放出所，
    並經原審法院少年法庭以93年度少調字第123號為不付審理
    確定；復於上開觀察、勒戒後5年內，因①竊盜案件，經原審
    法院以94年度易字第1769號判決判處有期徒刑8月確定；②施
    用第一、二級毒品案件，經原審法院以95年度訴字第723號
    判決分別判處有期徒刑6月、3月，並定其應執行刑有期徒刑
    7月確定；③竊盜案件，經原審法院以95年度簡上字第434號
    判決判處有期徒刑5月確定；嗣因減刑及定其應執行刑，經
    原審法院以96年度聲減字第301號裁定就前述①至③所示之罪
    減刑並定其應執行刑有期徒刑9月確定，於96年7月16日因徒
    刑執行完畢出監，有本院被告前案紀錄表在卷可參（見本院
    卷第43至73頁），是被告於本件所為施用毒品犯行，距離被
    告首次觀察、勒戒執行完畢釋放雖已逾5年，惟被告於上開
    觀察、勒戒執行完畢後5年內，既已再犯施用毒品罪，並經
    追訴、處罰，揆諸前揭說明，本件犯行即與毒品危害防制條
    例第20條第3項所稱之「5年後再犯」有別，是檢察官依法追
    訴，並無不合，附此敘明。
  ㈢綜上所述，足認本案罪證明確，被告犯行洵堪認定，應依法
    論科。
二、論罪：
  ㈠核被告所為，係犯毒品危害防制條例第10條第1項、第2項之
    施用第一級毒品罪及施用第二級毒品罪。被告因施用第一級
    毒品海洛因、第二級毒品甲基安非他命而持有各該毒品之低
    度行為，為施用之高度行為所吸收，不另論罪。
  ㈡被告係以將海洛因及甲基安非他命一同置於注射針筒，再以
    不明液體稀釋後注射身體之方式，同時施用第一級毒品海洛
    因及第二級毒品甲基安非他命，乃以一行為同時觸犯施用第
    一級毒品罪與施用第二級毒品罪，為想像競合犯，應依刑法
    第55條前段規定，從一重之施用第一級毒品罪處斷。
三、刑之加重、減輕：
  ㈠被告有曾因①詐欺案件，經原審法院以98年度簡字第6903號判
    決判處有期徒刑3月確定；②搶奪案件，經原審法院以99年度
    訴字第1886號判決判處有期徒刑8月確定；③竊盜案件，經原
    審法院以98年度簡字第10602號判決判處有期徒刑6月確定；
    ④竊盜案件，經原審法院以98年度簡字第10616號判決判處有
    期徒刑4月確定；⑤施用第一級毒品等案件（共4罪），經原
    審法院以99年度訴字第870號判決分別判處有期徒刑8月、8
    月、8月、8月，定應執行刑有期徒刑2年6月，再經本院及最
    高法院分別以99年度上訴字第2807號、99年度台上字第7238
    號判決諭知上訴駁回而確定。上開所示各罪，嗣經原審法院
    以99年度聲字第6332號裁定，分別就①②所示之罪，定其應執
    行有期徒刑10月；③至⑤所示之罪，定其應執行刑有期徒刑3
    年2月確定；再因⑥施用第一、二級毒品案件，經原審法院以
    99年度訴字第2000號判決分別判處有期徒刑8月、4月，定應
    執行刑有期徒刑10月，再經本院以99年度上訴字第3278號判
    決上訴駁回而確定。上開有期徒刑10月、3年2月、10月接續
    執行，於102年12月26日縮短刑期假釋出監併付保護管束，
    於103年12月2日保護管束期滿，未經撤銷假釋，其未執行之
    刑，以已執行論，有上開本院被告前案紀錄表在卷可考，其
    受有期徒刑執行完畢後，5年內故意再犯本案有期徒刑以上
    之罪，為累犯，並審酌被告前自93年起即有多次施用毒品情
    形，且於102年12月26日縮短刑期假釋出監後，又多次犯施
    用毒品罪，其就相同罪質之罪反覆違犯，顯見其前後犯罪時
    間間距不長，刑罰反應力薄弱，未能從中獲取教訓而有悔悟
    ，其因施用毒品案件經法院判處罪刑並執行完畢後，猶未能
    警惕自持，一犯再犯當具特別惡性，本院認依刑法第47條第
    1項規定加重其刑，並無違反罪刑相當原則之情，應依刑法
    第47條第1項規定加重其刑。
  ㈡按刑法第62條所謂發覺，雖不以有偵查犯罪權之機關或人員
    確知其人犯罪無誤為必要，惟仍須有確切之根據得為合理之
    可疑，而對犯罪行為人發生嫌疑時，始得謂為已發覺（最高
    法院72年台上字第641號判例意旨參照）。被告於108年1月2
    8日23時40分許，騎乘機車途經新北市板橋區廣權路與五權
    街交岔路口，因違規紅燈左轉為警在五權街7號前攔查時，
    即主動將第一級毒品海洛因3包及注射針筒1支、摻食器2支
    、分裝袋8個交予警方查扣，並於警察尚未對其採尿送驗及
    掌握確切之證據得以合理懷疑被告涉有施用毒品之犯嫌前，
    即主動坦承施用第一級毒品海洛因及第二級毒品甲基安非他
    命之犯行，有被告警詢筆錄在卷為憑（見毒偵卷第6頁），
    足認被告在偵查犯罪職權之機關或公務員發覺其施用毒品之
    前，即主動告知有施用第一級毒品海洛因及第二級毒品甲基
    安非他命並進而接受裁判，符合自首之要件，爰依刑法第62
    條前段規定，減輕其刑。
  ㈢因刑有加重及減輕者，依刑法第71條第1項規定，先加後減
    之。
四、原審本於同上見解，認定被告前揭犯行，罪證明確，適用毒
    品危害防制條例第10條第1項、第2項，刑法第11條、第55條
    前段、第47條第1項、第62條前段等規定，並審酌被告曾因
    施用毒品經受觀察、勒戒之處分，及法院判刑，猶不知戒除
    施用毒品之惡習，再為本案犯行，顯見其漠視法治，且自制
    力薄弱，本應予以嚴懲；惟念其犯後坦承犯行，態度尚佳，
    兼衡其犯罪動機、目的、國中畢業之智識程度、於警詢時自
    陳勉持之家庭經濟狀況，佐以施用毒品之犯行係戕害自身健
    康，具病患性質，對他人法益不生直接之侵害，暨施用毒品
    者均具相當程度之生理成癮性及心理依賴性，應側重以醫學
    治療、心理矯治處理為宜等一切情狀，判處有期徒刑9月。
    並就沒收敘明：㈠扣案之海洛因3 包（含包裝袋3 只、驗餘
    淨重0.0195公克），均屬第一級毒品，業已認定如前，而包
    覆上開毒品之包裝袋共3 只，均因沾有微量第一級毒品海洛
    因成分，無法完全析離，應整體視為查獲之第一級毒品海洛
    因，依毒品危害防制條例第18條第1 項前段之規定，不問屬
    於犯罪行為人與否，宣告沒收銷燬；至送鑑耗損之第一級毒
    品海洛因因既已滅失，自無庸再予宣告沒收銷燬。㈡扣案之
    注射針筒1支、摻食器2支、分裝袋8個，均係被告所有，供
    本件施用毒品犯行所用之物，業經被告警詢及偵查中供承在
    卷（見毒偵卷第6頁、第42頁），爰依刑法第38條第2項前段
    規定宣告沒收。其認事用法，核無違誤，量刑亦屬妥適。
五、被告上訴意旨以其所犯他案未適用自首規定減刑，與本案適
    用自首規定減刑相較，所判處之刑度均相同，原審量刑明顯
    過重，故提起上訴請求減輕其刑云云。惟按關於刑之量定，
    係實體法上賦予法院得為自由裁量之事項，倘其未有逾越法
    律所規定之範圍，或濫用其權限，即不得任意指為違法（最
    高法院75年台上字第7033號判例意旨參照）。又刑法第47條
    第1項規定：「累犯加重本刑至二分之一」；刑法第66條規
    定：「有期徒刑、拘役、罰金減輕者，減輕其刑至二分之一
    。但同時有免除其刑之規定者，其減輕得減至三分之二」，
    然其所謂「加重本刑至二分之一」，或「減刑至二分之一、
    三分之二」，係對於加重或減輕之處斷刑所為最高限制，亦
    即限定於法定本刑二分之一或三分之二範圍內，為刑之加重
    或減輕，並非必須加重法定本刑至二分之一，或減輕至法定
    本刑三分之二，且同時有刑之加重及減輕事由者，其加重及
    減輕之刑度，亦非必須一律相同。本件被告所犯毒品危害防
    制條例第10條第1項施用第一級毒品罪及同條例第10條第2項
    施用第二級毒品罪，依想像競合犯之規定，從一重之施用第
    一級毒品罪處斷，而毒品危害防制條例第10條第1項施用第
    一級毒品罪，其法定刑為6月以上5年以下有期徒刑；原審判
    決量刑時，業已審酌被告於有期徒刑執行完畢後5年內故意
    再犯本案施用第一級毒品罪，符合累犯要件，應依刑法第47
    條第1項加重其刑（見理由欄三㈠）；又以被告於有偵查犯罪
    職權之公務員尚未發覺前，即主動坦認有本案施用第一、二
    級毒品犯行，並因而接受裁判等情，所為合於自首，爰就其
    所犯施用第一級毒品罪，依刑法第62條前段規定減輕其刑（
    見理由欄三㈡），並依法先加後減。況且，原審於量刑時，
    亦已斟酌被告前因觀察、勒戒執行完畢，復於觀察、勒戒後
    5年內因犯施用毒品案件，經判處罪刑，又多次再犯施用毒
    品案件經判刑之前案紀錄，仍未能戒除毒癮，顯見其戒癮之
    意志薄弱，並未衷心悛悔，惟其施用毒品所生危害，實以自
    戕身心健康為主，對於他人法益尚無具體危害 ，兼衡其犯
    罪動機、目的、手段、犯後態度等一切情狀，顯已審酌刑法
    第57條各款情形後，判處有期徒刑9月，並未逾法律所規定
    之範圍，亦無濫用其權限或違反公平、比例原則，量刑堪稱
    妥適，當不得遽指為違法。被告上訴猶執前詞，對原審之量
    刑反覆爭執，為無理由，應予駁回。
六、被告經合法傳喚，無正當理由不到庭，爰不待其陳述，逕行
    判決。 
據上論斷，應依刑事訴訟法第368條、第371條，判決如主文。 
本案經檢察官許智鈞提起公訴，檢察官陳正芬到庭執行職務。
中    華    民    國    109   年    2     月    18    日
                  刑事第三庭    審判長法  官  張惠立
                                      法  官  廖怡貞
                                      法  官  張江澤
以上正本證明與原本無異。
如不服本判決，應於收受送達後20日內向本院提出上訴書狀，其
未敘述上訴之理由者並得於提起上訴後20日內向本院補提理由書
（均須按他造當事人之人數附繕本）「切勿逕送上級法院」。
                                      書記官  林明慧
中    華    民    國    109   年    2     月    19    日
附錄：本案論罪科刑法條全文                              毒品危害防制條例第10條
施用第一級毒品者，處 6 月以上 5 年以下有期徒刑。
施用第二級毒品者，處 3 年以下有期徒刑。